臺灣臺中地方法院刑事判決　　　　　　　96年度易字第1363號
公　訴　人　臺灣臺中地方法院檢察署檢察官
被　　　告　甲○○
上列被告因詐欺案件，經檢察官提起公訴（96年度偵緝字第720號）
，本院判決如下：
    主    文
甲○○幫助意圖為自己不法之所有，以詐術使人將本人之物交付
，處有期徒刑肆月，如易科罰金，以銀元佰元即新臺幣玖佰元
折算壹日。減為有期徒刑貳月，如易科罰金，以銀元佰元即新
臺幣玖佰元折算壹日。
    犯罪事實
一、甲○○依社會一般通念，得預見不法犯罪集團經常以人頭電
    話門號撥打電話向被害人詐欺取財，以掩飾其犯行，並藉此
    逃避檢警人員之追緝，竟仍不違背其本意，基於幫助他人實
    行詐欺取財犯罪之不確定故意，先於民國95年5月8日，由其
    本人親自持國民身分證及健保卡，向中華電信股份有限公司
    臺中營運處申辦00－00000000號之市內電話門號後（於95年
    5月10日裝機，裝機地址為臺中市○區○○街61號3樓，於95
    年6月13日換號為00－00000000號，嗣於95年8月28日因欠話
    費而拆機銷號），隨即提供給姓名年籍不詳之成年詐騙集團
    成員使用，而容任他人以之作為詐欺取財之工具。嗣該詐騙
    集團之成員，果意圖為自己不法之所有，於95年6月14日下
    午3時30分許，撥打電話給居住在高雄市區之乙○○，佯稱
    為長信國際企業投資公司人員，向乙○○詐稱其參加摸彩中
    獎新臺幣（下同）60萬元，並要求其撥打00－00000000號電
    話與該公司許美卿會計師聯絡等語，乙○○不疑有他，遂撥
    打該電話後，該集團成員再次要求其與業務部黃淑卿聯絡，
    復稱須匯款6萬元律師訴訟費及8萬元入會費始得領取獎金，
    致乙○○陷於錯誤，而於95年6月15日及同年6月16日分別匯
    款6萬元及8萬元，共計14萬元至陳淑恭申辦之臺灣中小企業
    銀行潭子分行00000000000號帳戶（陳淑恭涉嫌詐欺部分由
    檢察官另案偵查）。嗣乙○○察覺有異，經報警而循線查獲
    。
二、案經乙○○訴由臺中縣警察局豐原分局報請臺灣臺中地方法
    院檢察署檢察官偵查起訴。
　  理    由
一、訊據被告甲○○矢口否認有何幫助詐欺取財之犯行，辯稱：
    其並未申請上開市內電話，申請書上之筆跡是可以模仿的，
    其並未在申請書上簽名，其身分證有遺失過，後來其朋友陳
    紹元告訴其身分證係掉落在他車上，陳紹元在95年年底才把
    身分證交還給其，其平時都是用電話與陳紹元聯絡，但現在
    已無法聯絡到陳紹元云云。然查：
(一)、詐騙集團成員確於95年6月14日下午3時30分許，撥打電話給
    被害人乙○○，並以00－00000000號電話作為施用詐術之方
    法，被害人乙○○因遭詐騙而匯款共計14萬元至陳淑恭申辦
    之臺灣中小企業銀行潭子分行00000000000號人頭帳戶等情
    ，業據被害人乙○○於警詢時指述綦詳（上開陳述雖屬審判
    外之陳述，惟被告及檢察官均同意作為證據，依刑事訴訟法
    第159條之5第1項規定，自得作為證據），並有被害人乙○
    ○提出之匯款申請書及存款憑條影本各1 份、陳淑恭之臺灣
    中小企業銀行潭子分行00000000000號帳戶開戶資料及往來
    明細影本各1份附於警卷可稽。顯見上開00－00000000號電
    話確係由詐騙集團使用作為詐欺取財之工具。而上開00－00
    000000號市內電話，其原始電話號碼為00－00000000號，由
    被告本人於95年5月8日檢附身分證及健保卡親自辦理申請，
    於95年5月10日裝機，裝機地址為臺中市○區○○街61號3樓
    ，於95年6月13日換號為00－00000000號，嗣於95年8月28日
    因欠話費而拆機銷號，有中華電信股份有限公司臺灣中區電
    信分公司臺中營運處95年12月18日臺中服字第027號函及所
    附室內網路業務租用/異動申請書（市內電話）1份、中華電
    信股份有限公司臺灣中區電信分公司臺中營運處96年3月26
    日臺中服字第143號函及所附市○○路業務租用/異動申請書
    （市內電話）1份、中華電信（固網市內）通聯紀錄查詢單1
    份在卷可按。上開2份申請書（即申請租用00－00000000 號
    市內電話申請書、申請換號為00－00000000號市內電話申請
    書）上之「甲○○」簽名，經本院送請內政部警政署刑事警
    察局鑑定結果，認與被告在警詢筆錄、偵查筆錄及本院訊問
    筆錄上之簽名「筆跡相符」，有該局96年6月26日刑鑑字第
    0960092245號鑑定書1份附於本院卷可參，顯見上開市內電
    話確係被告親自向中華電信股份有限公司臺灣中區電信分公
    司臺中營運處親自辦理申請無誤。況被告於偵查中已自承上
    開00－00000000號市內電話申請書上之「甲○○」簽名為其
    所書立，且該申請書上蓋有「本人親自辦理」之字樣，並附
    有身分證及健保卡影本，當係承辦人員核對證件後認係被告
    本人親自辦理無訛，而上開00－00000000號市內電話申請書
    上所檢附之身分證及健保卡影本確係被告本人所有，亦據被
    告自承在卷，且被告於本院行準備程序時，尚能提出該身分
    證之正本供本院審酌，亦經本院影印附卷無訛，益徵該市內
    電話應係被告所申請及換號，並提供給詐騙集團使用無誤。
(二)、按刑法上之故意，分為直接故意（確定故意）與間接故意（
    不確定故意），「行為人對於構成犯罪之事實，明知並有意
    使其發生者」為直接故意；「行為人對於構成犯罪之事實，
    預見其發生而其發生並不違背其本意者」為間接故意。且幫
    助犯之成立，以行為人主觀上認識被幫助者正欲從事犯罪或
    係正在從事犯罪，且該犯罪有既遂之可能，而其行為足以幫
    助他人實現構成要件者，即具有幫助故意，並不以行為人確
    知被幫助者係犯何罪名為必要。而向電信公司申請電話門號
    使用，甚為簡便，亦無特殊限制，一般民眾皆得申請取得，
    且一人得申請多數門號使用，乃眾所週知之事實，則要求他
    人提供電話門號以供使用者，極可能係為掩飾其個人身分，
    以使其犯罪行為不易遭人追查；該等專有物品如落入不明人
    士手中，而未加以闡明正常用途，極易被利用為與財產有關
    之犯罪工具，此均為吾人依一般生活認知所易於體察之常識
    。況近年來，社會上各式使用人頭電話向被害人詐欺取財之
    犯罪類型層出不窮，並經媒體廣為披載，被告為智慮成熟之
    人，對其提供電話門號給他人，將遭人作為詐欺取財犯行之
    工具使用，當為被告所可能預見，而該市內電話嗣確供他人
    犯罪之用，足見被告應具備幫助詐欺取財之不確定故意。
(三)、綜上所述，上開市內電話確係被告所申請及換號，並提供給
    詐騙集團使用，其所辯無非卸飾之詞，不足採信，事證明確
    ，其犯行堪以認定。
二、查被告提供其所申請之市內電話號碼供詐騙集團使用，並造
    成被害人乙○○遭詐騙，其係以幫助他人犯詐欺取財罪之不
    確定故意，而為詐欺取財罪構成要件以外之行為，係屬幫助
    犯。故核被告所為，係犯刑法第30條第1項前段、第339條第
    1項之幫助詐欺取財罪。被告幫助他人犯罪，為幫助犯，應
    依刑法第30條第2項之規定，按正犯之刑減輕之（95年7月1
    日施行之刑法第30條幫助犯規定，於修正時僅作文字修正，
    非屬刑法第2條第1項所稱之法律變更，應逕適用現行有效之
    法律）。按刑法業於94年2月2日經修正公布，並於95年7 月
    1日起施行，被告於行為後，法律已有變更。且按行為後法
    律有變更者，適用行為時之法律；但行為後之法律有利於行
    為人者，適用最有利於行為人之法律，刑法第2條第1項定有
    明文。而刑法第339條第1項定有罰金刑，依修正後刑法施行
    法增訂第1條之1規定：「（第1項）中華民國94年1月7日刑
    法修正施行後，刑法分則編所定罰金之貨幣單位為新臺幣。
    （第2項）94年1月7日刑法修正時，刑法分則編未修正之條
    文定有罰金者，自94年1月7日刑法修正施行後，就其所定數
    額提高為30倍。但72年6月26日至94年1月7日新增或修正之
    條文，就其所定數額提高為3倍」，及刑法第33條第五款修
    正為：「主刑之種類如下：五、罰金：新臺幣1千元以上，
    以百元計算之」等規定觀之，依修正前後之法律，所定罰金
    刑之最高度額雖屬相同，然依被告行為時即修正前刑法第33
    條第5款規定之罰金最低額銀元1元，並提高10倍計算，前開
    罰金刑之最低額為銀元10元，即新臺幣30元，較之修正後之
    新臺幣1千元為低。因此，比較上述修正前、後之刑罰法律
    ，自應以被告行為時即修正前關於科處罰金刑之法律較有利
    於被告。復按被告為本件犯罪行為時之刑法第41條第1項前
    段規定：「犯最重本刑為5年以下有期徒刑以下之刑之罪，
    而受6個月以下有期徒刑或拘役之宣告，因身體、教育、職
    業、家庭之關係或其他正當事由，執行顯有困難者，得以1
    元以上3元以下折算1日，易科罰金。」，又被告行為時之易
    科罰金折算標準，修正前罰金罰鍰提高標準條例第2條前段
    （現已刪除）規定，就其原定數額提高為1百倍折算1日，則
    本件被告行為時之易科罰金折算標準，應以銀元3百元折算
    1日，經折算為新臺幣後，應以新臺幣9百元折算1日。惟新
    修正之刑法第41條第1項前段則規定：「犯最重本刑為5年以
    下有期徒刑以下之刑之罪，而受6個月以下有期徒刑或拘役
    之宣告者，得以新臺幣1千元、2千元或3千元折算1日，易科
    罰金。」，比較修正前後之易科罰金折算標準，以修正前之
    規定，較有利於被告，則應依刑法第2條第1項前段，適用修
    正前刑法第41條第1項前段規定，諭知其易科罰金之折算標
    準。爰審酌被告犯罪之動機、目的、手段、其品行及智識程
    度、犯罪所生之損害，及其犯後卸飾責任，未具悔意等一切
    情狀，量處如主文所示之刑，並依修正前刑法第41條第1項
    前段之規定諭知易科罰金之折算標準；又被告之上開犯罪時
    間係於96年4月24日以前，符合中華民國九十六年罪犯減刑
    條例所定得減刑之條件，爰依該條例第2條第1項第3款、第7
    條減其刑期2分之1，並就減得之刑諭知易科罰金之折算標準
    。
三、臺灣臺中地方法院檢察署96年度偵字第13962號移送併案審
    理意旨另以：被告甲○○另向中華電信股份有限公司臺灣中
    區電信分公司臺中營運處申辦00－00000000號市內電話，而
    於不詳時、地，以不詳之代價提供給詐騙集團成用，容任他
    人作為詐欺取財之工具，嗣被害人陳秀華於95年8月9日下午
    ，接獲1自稱「友邦理財貸辦公司」楊專員以00－00000000
    號電話，向被害人陳秀華詐稱：可辦理信用貸款，需繳納貸
    辦費用云云，致被害人陳秀華陷於錯誤，而於同日依對方指
    示，先後共匯款7萬1千元入指定之曾文俊所申請之人頭帳戶
    ，因認被告甲○○此部分犯行亦涉有刑法第30條第1項、第
    339條第1項之幫助詐欺取財罪嫌，而與本案經起訴部分具有
    連續犯裁判上一罪關係等語。惟按刑法業於94年2月2日經修
    正公布，並於95年7月1日起施行，新修正施行之刑法業已廢
    除連續犯之規定，且按幫助犯係從屬於正犯而成立，故必須
    正犯已著手實施犯罪，幫助犯始有成立之餘地。而本案起訴
    部分，被害人乙○○遭詐欺取財既遂之時間為95 年6月15日
    及同年6月16日；併案部分之被害人陳秀華遭詐欺取財既遂
    之時間則為95年8月9日，故縱認被告有幫助他人對被害人陳
    秀華犯詐欺取財罪，其幫助犯行之時間已在新修正刑法施行
    以後，已無連續犯之概念，自無從與本案經起訴部分成立連
    續犯之餘地。又依併案審理之案卷資料所示，亦無證據足認
    被告係同時提供上開00－00000000號（原始號碼為00－0000
    0000號）及00－00000000市內電話給詐騙集團使用，自亦無
    想像競合犯之裁判上一罪關係。是檢察官併案部分之犯罪事
    實，本院即無從審理，應退回檢察官另行依法處理。
據上論斷，應依刑事訴訟法第299條第1項前段，刑法第2條第1項
前段、第30條第1項、第2項、第339條第1項、修正前刑法第41條
第1項前段，刑法施行法第1條之1第2項，中華民國九十六年罪犯
減刑條例第2條第1項第3款、第7條、第9條，修正前罰金罰鍰提
高標準條例第2條，判決如主文。
本案經檢察官張桂芳到庭執行職務。
中　　華　　民　　國　　96　　年　　9　　月 　　20　　日
                  刑事第八庭  審判長法  官  林慧英
                                    法　官  陳慧珊
                                    法　官  簡源希
上為正本係照原本作成
如不服本判決，應於收送達後10日內向本院提出上訴書狀（應敘
述具體理由並附繕本）。
上訴書狀如未敘述理由，應於上訴期間屆滿後20日內補提理由書
於本院。
                                    書記官  張雅慧
中　　華　　民　　國　　96　　年　　9　　月 　　20　　日
附錄論罪科刑法條：
刑法第339條第1項：
意圖為自己或第三人不法之所有，以詐術使人將本人或第三人之
物交付者，處5年以下有期徒刑、拘役或科或併科1千元以下罰金
。
